臺灣高等法院臺中分院刑事判決　　 94年度上更(一)字第197號
上　訴　人
即　被　告　　丁○○
上　訴　人
即　被　告　　己○○
上列被告共同
選 任 辯護人　方春意律師
上列上訴人因偽造文書等案件，不服臺灣臺中地方法院90年11月
22日第一審判決 （民國90年度訴字第528號，起訴案號：臺灣臺
中地方法院檢察署89年度偵字第216號） ，提起上訴，經判決後
，由最高法院發回更審，本院判決如下：
    主　　  文
原判決關於丁○○、己○○部分均撤銷。
丁○○、己○○均無罪。
　　理　　　由
一、公訴意旨略稱：被告丁○○係戊○○○保險股份有限公司（
    下稱國寶公司）總公司業務部協理，於民國八十五年間，向
    國寶公司聲稱，在慶豐人壽保險股份有限公司（下稱慶豐公
    司）任職之被告己○○所屬之業務體系，業務能力甚強，在
    其推薦之下，國寶公司乃同意讓己○○、乙○○及丙○○等
    人跳槽至國寶公司，從事保險業務之招攬工作，而負責全案
    之丁○○，則向國寶公司呈報稱，己○○、乙○○及丙○○
    等人因領有慶豐公司所發之簽約金，需先解決處理，才能使
　　己○○等人至國寶公司任職，嗣經丁○○與己○○協商後，
    國寶公司同意以總額新台幣（下同）一千萬元幫忙處理簽約
    金之事宜，及給與己○○等人跳槽費，而國寶公司於匯款六
    百萬元給己○○等人後，發現跳槽人數未如預期，就剩餘未
    付之四百萬元，經由國寶公司董事長裁示，國寶公司乃簽發
    付款人世華聯合商業銀行民權分行、票號ＰＮ000000
    0號、票載日期八十五年十一月二十一日、受款人指名為慶
    豐公司、面額四百萬元之禁止背書轉讓之支票一紙，交給丁○○，指示由丁○○逕向慶豐公司交涉此案，詎丁○○於領
    得該支票後，並未按指示與慶豐公司交涉，反將該支票交與
    己○○、乙○○、丙○○等人，並經其等討論，得以偽造委
    任取款背書之方式領取該四百萬元，後其等乃基於共同之犯
    意聯絡，由丙○○盜刻「慶豐人壽保險股份有限公司」之印
　　章，蓋印於上開支票之背面，且在票背註記「委託受任領款
　  人代為取款　受任人：丙○○（印文）」，偽造慶豐公司之
    委任取款背書（具私文書之性質）後，由丙○○於八十五年
    十一月二十七日將該支票存入其所有在臺灣土地銀行中港分
    行000000000000號帳戶提示兌現，領得該四百
    萬元，並進而將之侵占入己，足以生損害於慶豐公司及國寶
    公司，因認為被告周玉樸、己○○共同涉嫌刑法第二百十六
    條、第二百十條之行使偽造私文書罪及刑法第三百三十五條
    第一項之侵占罪云云。
二、本件公訴人認為被告丁○○、己○○涉嫌行使偽造私文書及
    侵占罪，係基於共同被告乙○○、丙○○在偵查中承認偽造
    慶豐公司之委任取款背書，領取該四百萬元，並經告訴代理
    人林昭文及告訴人公司總經理郭功彰於偵查中指訴明確，且
    有該四百萬元支票正反面影本一份及丙○○之存摺影本一份
    附卷可證。而乙○○於偵查中明確供稱：「慶豐公司的印章
    是丙○○去刻的，當時丁○○拿四百萬元支票下來，有伊、
    丁○○、己○○、丙○○及跳槽的人在場，周玉樸提議四百
    萬元的支票他們有辦法領，丙○○提議可以存入她的戶頭，
    丁○○就把支票交給宋素琴處理」等語，又丙○○於偵查中
    供稱：「當時周玉樸帶支票下來，另有己○○、乙○○在場
    ，他們三人談好如何代收，才叫伊進去把支票交給伊」，足
    證本件被告丁○○與己○○二人，就上開支票如何代收之事
    情，事前均已知之甚詳，且其等既明知支票已指定受款人為
    慶豐公司，足證其等就被告、丙○○、乙○○所為，均同有
    犯意聯絡云云。訊據被告丁○○、己○○二人，固均以一千
    萬元係做為己○○等人，自慶豐公司跳槽至國寶公之跳槽費
    ，前開四百萬元支票係禁止背書轉讓支票，及該支票後來經
    由丙○○存入其在土銀中港分行帳戶提示兌現等情不諱，惟
    均矢口否認有何偽造文書及侵占之犯行，被告丁○○辯稱略
    以：伊只是將支票交予己○○去處理簽約金之事宜，當時乙○○及丙○○都在場，原來董事長蔡調彰在開票時，有問伊
    ，支票抬頭寫慶豐公司有無問題，伊詢問己○○，答覆說沒
    有問題，董事長就將支票開給伊，後來支票如何處理，伊不
    知道等語；被告己○○辯稱略以：支票是由丁○○交給伊，
    伊轉交給乙○○，當時丙○○也在場，支票何人提示伊不知
    道等語。
三、按犯罪事實應依證據認定之，無證據不得認定犯罪事實，刑
    事訴訟法第一百五十四條第二項定有明文。又事實之認定，
    應憑證據，如未能發現相當證據或證據不足以證明，自不能
    以推測或擬制之方法，以為裁判之基礎，最高法院四十年度
    台上字第八六號亦著有判例。經查(一)證人丙○○於審理證稱
    ：「支票是乙○○交給我的」「盜刻慶豐人壽公司之印章，
    被告周玉樸、己○○均不知情」「伊亦未告知被告二人」「
    領到四百萬元後，其中三百萬元以轉帳方式轉到乙○○之銀
    行帳戶，另外一百萬元，我領現金交給乙○○」「支票是乙○○決定要我代收」（見原審卷第四十二頁、第二十五頁、
    第七十九頁、第七十七頁），於本院審理時證稱：「代收之
    事，不知被告周玉樸、己○○是否知情」（見本院九十四年
    七月六日審判筆錄），足證被告周玉樸、己○○所辯，不知
    偽造委任取款背書領取四百萬元及支票如何代收之事，應可
    採信。(二)偽造委任取款背書領取之四百萬元，均由乙○○拿
    走等情，業據證人丙○○於原審偵審中及本院審理時證述甚
    詳，並為乙○○不爭執之事實，且有乙○○承認領取四百萬
    元出具之收據附卷可證（見偵查卷第二十六頁），足證偽造
    委任取款背書領取之四百萬元確為共同被告乙○○拿走。而
    證人即國寶公司總經理郭功彰在前審證稱：「國寶公司財務
    部門將前開支票交給周玉樸，伊有跟周玉樸講好，請周玉樸
    將支票直接交給己○○，再由己○○交給慶豐公司，依照正
    常程序推論，董事長蔡調彰應該有直接指示將支票交給己○○」（見前審卷第九十九頁），又被告周玉樸向國寶公司領
    取之支票確交給己○○，己○○交給乙○○，乙○○交給丙○○，此為該四人自始至終均不爭執之事實。則被告周玉樸
    依指示將支票交給己○○，對於該支票如何提示，如何提款
    ，應與被告丁○○無關，被告丁○○應不可能參與偽造委託
    取款背書領取四百萬元。又被告己○○分文未得，依常情若
    被告己○○參與偽造委託取款背書領取四百萬元，豈會分文
    未得，在在足證被告丁○○、己○○所云均不知情，應可採
    信。(三)共同被告丙○○於偵查中雖供稱：「當時丁○○帶支
    票下來，另有己○○、乙○○在場，他們三人談好如何代收
    ，才叫伊進去把支票交給伊」等語，惟查證人丙○○於原審
    證稱：「支票是乙○○決定要我代收」（見原審卷第七十七
    頁），於本院審理時證稱：「代收之事，不知道周玉樸、己○○是否知情」（見本院九十四年七月六日審判筆錄），而
    被告丁○○、己○○對於偽造委託取款背書領取四百萬元事
    ，確實不知情，已如前述，是共同被告丙○○上開偵查中之
    供詞，並不能為被告等二人不利之證據。(四)共同被告乙○○
    在偵查中雖供稱：「慶豐公司的印章是丙○○去刻的，當時
    丁○○拿四百萬元支票下來，有伊、周玉樸、己○○、丙○○及跳槽的人在場，周玉樸提議四百萬元的支票他們有辦法
    領。丙○○提議可以存入她的戶頭，丁○○就把支票交給丙○○處理」等語，惟查本案之四百萬元支票，如何提示、如
    何提領與被告丁○○無關，已如前述，是共同被告乙○○於
    偵查中之上開供詞，並不能為被告等不利之證據。(五)經查刑
    法第三百三十五條第一項所謂之侵占罪，係指對於自己所持
    有而屬於他人之物，變易持有為所有之意，而將之據為己有
    始足當之，如行為人所持有之物，原即屬行為人所有，則與
    侵占罪之構成要件不符，即不得以侵占罪相繩。本件被告己○○原任職於慶豐公司，渠與同案被告乙○○、丙○○跳槽
    至國寶公司之跳槽費（即簽約金），雙方談妥為一千萬元，
    是該一千萬元原即應由國寶公司支付予欲跳槽至該公司之人
    員，處理渠等在慶豐公司之簽約金（按即跳槽費），如有剩
    餘，亦屬渠等跳槽之人所有等情，業經證人即國寶公司總經
    理郭功彰於檢察官偵查中到庭證述屬實。是前開一千萬元係
    屬國寶公司給予欲跳槽至國寶公司人員之跳槽費，做為跳槽
    人員處理渠等原在慶豐公司之簽約金，則該一千萬元於國寶
    公司支付後，其所有權應屬跳槽之人所有，應無疑義，而跳
    槽之人對於該一千萬元之處理，並無任何異議，亦未有人對
    該一千萬元之分配提出質疑，益徵該一千萬在跳槽人員之內
    部分配中，並無侵占之情事，而丁○○亦未侵占該一千萬元
    ，從而該一千萬元既為國寶公司同意支付予跳槽至國寶公司
    之人，對國寶公司而言，並無被侵占之可能，揆諸前開說明
    ，被告二人所為，核與刑法第三百三十五條第一項侵占罪之
    構成要件，尚屬有間，尚難論以該條之罪。綜上所述，被告
    等二人被訴之行使偽造私文書及侵占犯罪，尚屬不能證明，
    原審疏未詳查，對於被告等二人遽為論罪科刑，尚有未當，
    被告等二人上訴意旨指摘原判決不當，為有理由，應由本院
    將原判決關於被告等二人部分撤銷改判，爰依法均為無罪之
    諭知。
據上論斷，應依刑事訴訟法第三百六十九條第一項前段、第三百
六十四條、第三百零一條第一項，判決如主文。
本案經檢察官甲○○到庭執行職務。
中　　華　　民　　國　　94　　年　　7 　　月　　20　　日
　　　　　　　刑事第二庭　審判長法　官　李　璋　鵬
　　　　　　　　　　　　　　　　法　官　蕭　錦　鍾
　　　　　　　　　　　　　　　　法　官　胡　森　田
上列正本證明與原本無異。
檢察官得上訴。
被告不得上訴。
如不服本判決應於收受送達後十日內向本院提出上訴書狀，其未
敘述上訴之理由者並得於提起上訴後十日內向本院補提理由書（
均須按他造當事人之人數附繕本）。
                                書記官　林　振　甫
中　　華　　民　　國　　94　　年　　7 　　月　　22　　日
　　　　　　　　　　　　　　　　　　　　　　　　　　　Ｒ
